【裁判字號】    97,台上,3162
【裁判日期】    970710
【裁判案由】    妨害自由
【裁判全文】
最高法院刑事判決            九十七年度台上字第三一六二號
上  訴  人  台灣高等法院台中分院檢察署檢察官
被      告  甲○○
上列上訴人因被告妨害自由案件，不服台灣高等法院台中分院中
華民國九十四年六月十五日第二審判決（九十三年度上訴字第二
０五一號，起訴案號：台灣台中地方法院檢察署九十三年度偵續
字第一一九號），提起上訴，本院判決如下：
    主  文
上訴駁回。
    理  由
按刑事訴訟法第三百七十七條規定，上訴於第三審法院，非以判
決違背法令為理由，不得為之。是提起第三審上訴，應以原判決
違背法令為理由，係屬法定要件。如果上訴理由書狀並未依據卷
內訴訟資料，具體指摘原判決不適用何種法則或如何適用不當，
或所指摘原判決違法情事，顯與法律規定得為第三審上訴理由之
違法情形，不相適合時，均應認其上訴為違背法律上之程式，予
以駁回。本件檢察官上訴意旨略稱：（一）本件被告甲○○雖辯
稱告訴人蔡淑玲（現改名為蔡聿玲）係自願簽立上開文件，且可
自由接聽電話及上廁所，事後並以計程車搭載告訴人回機車停放
處，其並無任何強制行為云云，但查告訴人係於三更半夜遭被告
誘騙至上開場所，詎進入後，發現裡面已有多位被告熟識之人在
內，且隨即有人擋住門口，告訴人連上廁所都有位年輕人跟守，
時間僵持三小時許，告訴人實已認知若不依被告等人之要求簽下
本票及同意協議書，其根本無法離開上開場所，是以一般客觀標
準衡之，一位弱小女子於三更半夜在地處偏僻之處，面對上開情
境，內心懼怕之情不可言喻，且門口既有人看守，告訴人以一女
子之力亦無從反抗，亦即是時告訴人係處於被告等人脅迫行為下
，喪失自由行動之意思自由。又被告辯稱告訴人係承認債務而自
願簽立上開文件云云，但依經驗法則觀之，若告訴人係承認其有
積欠被告債務，而自願簽立上開文件，以一保險業務員之專業作
業方式，理應逐一核對帳簿以釐清金額，並使被告明白其清償債
務之內容為何，則事後被告為何無法清楚說明告訴人是日清償債
務之內容為何？且若係告訴人自願清償，理應選擇適當時間、地
點為之，而告訴人家中尚有念幼稚園之幼子需要照顧，告訴人何
需選在三更半夜為之？又何需由洪銘城的女婿於半夜十一、二點
出門買本票？是審核上開時、地、事，被告辯稱係告訴人自願為
之，其無強制之行為云云，實違背一般經驗法則，與事實不符，
其間接事實可推知，告訴人實係於喪失意思決定自由下，方簽立
上開文件，被告之行為實已該當強制罪之罪刑。（二）原判決採
信被告之妻廖淑鈴之證詞，認定告訴人利用保險從業人員業務權
力，偽造各種新名目保費，向國泰人壽保險股份有限公司（下稱
國泰人壽）契約部申請自行花用，告訴人自行認錯，由告訴人出
於自由意願下簽立上開文件云云。但上開廖淑鈴證稱情節，實與
事實不符，嗣後廖淑鈴依此情事提起告訴，業經台灣台中地方法
院九十三年度訴字第一０三四號案認定告訴人無罪，並於理由中
詳細載明，告訴人乃受廖淑鈴之授權委託，代廖淑鈴簽立保險契
約及辦理保單貸款，其所得貸款均逕匯入廖淑鈴帳戶內，並由其
持以使用，告訴人要無任何偽造及詐欺之情可言。是依上開判決
可得知，所有款項逕匯入廖淑鈴帳戶內，並由其持以使用，告訴
人並無積欠被告及廖淑鈴任何債務，則告訴人若非遭受強制力，
何需簽立償還債務之本票等上開文件？由此可證被告所辯稱告訴
人有積欠其債務，乃出於清償之主觀意思自願簽立上開文件一節
，實無可採。基此，原審判決依廖淑鈴證稱認定告訴人係為清償
債務簽立上開文件一節，業經上開判決詳為調查認定為虛，則原
審依此為判決理由，其理由即有不備等語。
惟查原審綜合調查證據之結果，以被告固坦承其確有於前揭時、
地根據銀行存摺紀錄要求告訴人蔡淑玲簽寫前揭協議書及本票，
且蔡淑玲事後亦已交付前揭協議書及本票予其收執等情不諱；然
堅決否認有何妨害自由及強制罪之犯行，辯稱：係告訴人蔡淑玲
私自持其及廖淑鈴之保單向國泰人壽質押借款，待國泰人壽將貸
款匯至廖淑鈴之帳戶後，即向其謊稱該等款項係借予其之款項，
而要求其簽發支票償付，其當日揭發告訴人前揭違法情事後，係
告訴人自知理虧而自願簽下本票及協議書，其並無任何強迫行為
，其還要求告訴人次日要到保險公司對帳，但告訴人並未前去等
語。並以：本案關於證人廖淑鈴、洪銘城、洪獻章於警詢中之
證詞，雖屬被告以外之人於審判外之言詞陳述，但依據刑事訴訟
法第一百五十九條之五規定，被告及公訴人於法院調查證據時，
知有刑事訴訟法第一百五十九條第一項不得為證據之情形，而未
於言詞辯論終結前聲明異議，視為同意作為證據，原審審酌上開
證人均為在場目睹之人，其等於警詢中以言詞陳述作成時之情況
，有必要作為本案之證據。被告與其同居人廖淑鈴就保險事宜
，與告訴人有債務方面之糾紛存在等情，除經被告陳明在卷外，
並經證人廖淑鈴於警詢中證稱：「我於九十一年十月一日缺錢有
急用，拿著我投保的國泰人壽保單前往台中市○○路的國泰人壽
北台中分公司借貸，才發現我的保單已經被人借貸光了。因為我
的保單都放在蔡淑玲的身上代保管，而於九十一年九月三十日才
拿回來，而且我沒有簽過任何的字去借貸。……我與甲○○及蔡
淑玲乘坐甲○○所駕駛自小客車載同一起至台中市北屯區廓子里
廓子巷八七之一號（天元靈修院）。（本票及協議書）我與甲○
○叫蔡淑玲簽的……蔡淑玲以保險從業人員業務權力向國泰人壽
契約部申請新名目的保費，是我不同意，所以國泰人壽一直向我
收契約部保費，蔡淑玲偽造各種新名目保費都申請後自己花用，
蔡淑玲自己認錯，所以自願簽立本票及協議書」等語（見九十二
年度偵字第一六四七號卷第十九至二一頁），證人即國泰人壽中
西展業處主任賴秀爽於第一審法院審理中證稱：「當時我確實有
向甲○○催討保費，但是甲○○說上開三張支票已經交給蔡淑玲
交保費，但事後我們了解，蔡淑玲把這三張支票拿去交別的保戶
的保費，但蔡淑玲的說法是因為甲○○欠他錢，要還錢的支票。
我能確認的是二三０四三元的那一張是甲○○有提出二張保險單
，經過核算與應該要繳的保險費剛好吻合」（見九十三年度訴字
第一０三四號卷第一宗第一二七頁）、「（本件蔡淑玲招攬廖淑
鈴、甲○○的保險契約，你們公司後來有無調出保單之簽收回條
？是否為他們二人所親簽？）有的，有一些不是他們親簽的，而
這部分我們公司也處理了，將保費退給廖淑鈴。……我們公司是
先向甲○○催繳，是我跟他說的，他說保費已經繳了，是以支票
繳給蔡淑玲，因為我們要看到收據才算，他說蔡淑玲要他先開票
，蔡淑玲說收據在樓上停車場……最後蔡淑玲跑掉並沒有將收據
交給甲○○，我回去查證後發現甲○○開的支票被蔡淑玲拿去繳
另外二位保戶的保險費用。我向蔡淑玲詢問，她說這二張支票是
何先生欠她的錢還她的，她要將錢拿去繳交何人的保費是她的事
情。……我是在九十一年十月份向他（甲○○）收的」（見九十
三年度訴字第一０三四號卷第二宗第一一九至一二一頁）、「（
甲○○、廖淑鈴是何時主張他們的保單有被冒貸？）九十一年九
月底十月初的時候。……我是知道有退票，我馬上去……看支票
是繳誰的錢，結果是繳蔡淑敏、許炯耀的保費，我有跟甲○○講
，這幾張支票不是繳你們的保費，然後我才問蔡淑玲，蔡淑玲說
是甲○○欠她的錢，我說客戶的支票你拿去繳別人的保費，蔡淑
玲說是甲○○欠她的錢，等於是她的錢，她要繳誰的保費都可以
。（剛剛提到那三張支票，跟甲○○沒有繳保費的金額是否相符
？）有一張金額是二五一０五是相同的，其餘二張我沒有注意。
……（甲○○、廖淑鈴何時向妳主張被冒名簽了新的保險契約？
）十月份以後發現冒貸，後續有很多動作。……（蔡淑玲）她說
保單要保書上都是甲○○、廖淑鈴簽的，保單回條我調出來不是
他們本人簽，貸款跟貸款收據我有調出來，其中有三張廖淑鈴說
不是她簽的。……他們來主張被冒名投保在前，之後才看到協議
書。」（見九十三年度訴字第一六０四號卷第一九四至一九七頁
），於原審審理中證稱：「（同樣冒名侵占保費，蔡淑玲犯過）
好幾件，有些在地院已經結案，有一件是偽造文書，要保人是吳
春敏，還有叫蔡春木，還有洪秀琴。（甲○○繳的保費，蔡淑玲
沒有拿到公司，公司有無向甲○○催收？）有。」等語（見原審
卷第七十頁）明確，證人即國泰人壽展業中西通訊處展業課長張
成權於原審審理中證稱：「總公司稽核處有下來處理這些事情，
總公司有存檔，稽核人員認為與原來簽名不太一樣，會計師趕快
把四筆的錢給稽核人員有下來對照簽名部分，字跡不合，公司以
客為尊，趕快給付」等語（見原審卷第六九頁），其並製作報告
書說明：其中有六張保單，因廖淑鈴表示非伊本人同意投保，簽
收回條亦非伊本人簽收，故由國泰人壽契約部將金額合計十八萬
五千三百五十元之款項退還給保戶廖淑鈴；另廖淑鈴亦表示有二
十四筆轉入伊帳戶之貸款款項並非本人所貸，而與經手人（即告
訴人蔡淑玲）有糾紛存在；再廖淑鈴所開立繳交本人保費之二張
支票（面額各二萬八千四百五十元、二萬五千一百零五元），被
用以繳交其他保戶（蔡淑敏、許炯耀）之保費，致廖淑鈴至為不
滿等字句，有報告書一份在卷可稽（見九十三年度偵續字第一一
九號卷第四二、四三頁），姑不論告訴人所指稱上開本票、協議
書係經被告找人脅迫所簽發是否真實，被告與告訴人間確實有債
務糾紛一節應堪認定。被告辯稱其在靈修院僅向告訴人說有二
條路可以選擇，要還錢或去派出所，係蔡淑玲自己選擇還錢，並
表示願意書立協議書及本票，其間蔡淑玲均可自由撥打電話及上
廁所，其事後尚要求計程車搭載蔡淑玲至蔡淑玲停放機車處，並
無施以強迫之手段等情，核與證人即當時在場之洪銘城於警詢中
證稱：「我在九十一年十月十八日二十四時在我家看到他們簽下
本票、協議書。他們當時是協調後才雙方志願簽協議書、本票的
，我並沒看到強迫的情形，是蔡淑玲志願簽的」等語（見九十二
年度偵字第一六四七號卷第二五頁），於檢察官偵查中證稱：「
當天我們二人和其他朋友去土雞城吃完飯，回來才碰到蔡淑玲及
甲○○，那裡是門口有很多信眾在那裡出入，不可能有強逼的手
段。……我沒有看到甲○○有用強迫的情形」等語（見九十三年
度偵續字第一一九號卷第二二頁）；證人洪獻章於警詢時證稱：
「當時甲○○說要給二條路走，一是還錢，二是到派出所報案，
蔡淑玲說要還錢才簽下本票的，我並沒有看到強迫的情形，是蔡
淑玲志願簽的。」等語（見九十二年度偵字第一六四七號卷第二
六頁），於檢察官偵查中證稱：「當天我們二人和其他朋友去土
雞城吃完飯，回來才碰到蔡淑玲及甲○○，那裡是門口有很多信
眾在那裡出入，不可能有強逼的手段。我看到他們二人在對帳，
甲○○說不是和解就是叫警察來處理，蔡淑玲說對帳，對完帳後
，先寫協議書再簽本票，簽完本票後蔡淑玲就回去了」等語（見
九十三年度偵續字第一一九號卷第二二頁）；證人即當時在場之
張春麗於第一審法院審理時證稱：「在靈修院時，那天他們，就
是甲○○、甲○○的太太及蔡淑玲總共有三、四個人，他們在門
口等，我們一群人吃完飯回來，我們那群人，……總共有五、六
個至七個左右，回來後他們在門口，洪銘城是主人就開門讓他們
進去，我就泡茶請他們坐，讓他們談事情，他們有三、四個，有
甲○○、甲○○太太、洪銘城、蔡淑玲，起先他們在談蠻和諧的
，我有注意在聽，後來發覺是債務問題，我就不聽了……他們談
了好久，我在後面看電視看了好久，蔡淑玲從我前面走過起碼二
、三次，去上廁所三次，接過二至三通電話，後來好像有叫計程
車讓她回去，她一個人回去，他們談了二、三個鐘頭，期間我沒
有注意，但我好像有聽到甲○○提到你是要還錢還是要去派出所
。……（蔡淑玲簽本票）好像是說保險的事情，聽說是欠甲○○
錢，甲○○問她是要還錢還是去派出所，蔡淑玲說要還，就叫小
弟去買本票。（蔡淑玲簽完本票以後多久離開？）蠻久了，她還
在那邊聊天泡茶很久，她站在我旁邊我還有聽到她接聽電話，說
她馬上回去。……（那邊是否很偏僻？）還好，前面是河，然後
有整排都是住家、商店。……（泡茶地方離大門多遠？）不到一
公尺，大門進去就是茶桌了。（他們在談的時候有無很大聲？）
有一點大聲，他說妳怎麼可以這樣做，我把妳當朋友，妳怎麼可
以騙我，害我支票跳票、信用破產之類的話」等語（見第一審卷
第二００頁至第二０四頁）相符。查上開證人三人既均係在場目
睹之人，且其等與被告僅具有同為天元靈修院信徒之關係，並非
至親關係，又與被告及告訴人均無仇恨，並無刻意迴護一方之必
要，其等之證詞均可採信。公訴人以證人與被告同為天元靈修院
之信徒，本案之本票係證人洪銘城之女婿幫忙購買等情，即認其
等之證詞有偏頗而不足採，自無所據。參酌上開證人之證詞，已
堪認定被告與告訴人於上揭時地，係因處理債務糾紛，經過協調
後，由告訴人出於自由意願簽下協議書及本票，尚難認告訴人之
行動自由已在被告之實力支配下，而達於喪失行動自由之程度。
告訴人蔡淑玲雖指稱：「我去那邊，所有的人都不認識，如果
甲○○沒有騙我過去說要還我錢，我幹嘛去那邊，且是三更半夜
，我又不是那邊的信徒，那天我有去上廁所沒錯，但都有一個年
輕人跟著我，我去哪邊那個年輕人就跟到哪裡，那天只差沒有架
著我而已，我坐在裡面他們坐在外面，擋住門口我怎麼出去，我
有接電話是沒有錯，那二通電話都是我唸幼稚園的小孩打來的，
他們問我怎麼還不回家。」等語，惟依其指訴內容，告訴人顯然
並未曾試圖離開現場，而被告亦無對告訴人施以外在之強制力阻
止告訴人離去，縱其有以還債為由欺騙告訴人前往天元靈修院，
但此等施詐之行為亦與妨害自由之構成要件有間。況且，告訴人
自承其有二次接獲唸幼稚園之小孩所打之電話，姑不論五、六歲
之小孩是否有能力自行撥接電話，如告訴人確有行動自由遭限制
之情事，何以不在電話中請其小孩將電話轉交其丈夫以求援？又
依其所稱門口被人擋住無法出去，則被告方面既已擋住門口，又
何須另指派一名年輕人在告訴人身旁亦步亦趨？故依告訴人之指
訴，尚難認定其至天元靈修院後，已喪失其決定是否離開及何時
離開該處之自由，其指訴自無從作為不利被告認定之證據。本
案雖有告訴人蔡淑玲所書立之本票五紙、協議書一紙在卷，惟核
諸告訴人蔡淑玲指稱伊被迫書立之協議書內容，載明有：「日後
國泰人壽保險公司若退還其中之金額，將由之中（本票中）伍拾
陸萬參仟肆佰捌拾貳元扣除。附件之帳目有所疑問，再行商榷。
」等字眼，顯見被告與告訴人間如確無債權債務之糾紛，自可要
求告訴人在協議書上記明積欠被告之金額即可，又何須另載明如
國泰人壽有退款，尚可扣除本票金額之字句？又何須表明如對帳
目有所疑問，再行商榷之字眼？認告訴人所書立之協議書與本票
，應係出於自由意願所為。況且，被告辯稱國泰人壽之保單質
押借款雖存入其同居人廖淑鈴之帳戶內，然遭告訴人謊稱係出借
予其之借款，其尚因此簽發加計利息之支票予告訴人等語，經核
廖淑鈴所有帳戶內保單質押借款之款項，可見國泰人壽曾於九十
年九月五日撥款一萬五千二百三十二元、同年月十日撥款二萬五
千零三十六元、同年十月三日撥款二萬二千九百七十八元、同年
十二月二十五日撥款六千五百二十七元、九十一年二月十九日撥
款三千五百七十八元、九十一年四月四日撥款四千九百三十六元
、九十一年四月二十三日撥款四千七百六十七元、五月二十四日
撥款四千七百三十四元、七月三日至二十四日共計撥款二萬四千
五百零二元，且被告確曾於九十年十一月二十五日簽發面額二萬
五千元之支票、十二月二十五日簽發面額二萬九千元之支票、九
十一年一月二十日簽發面額一萬三千七百九十七元之支票、一月
十七日簽發面額一萬九千零八十六元之支票、二月十九日簽發面
額二萬九千元之支票、二月二十日簽發面額六千一百元之支票、
四月二十一日簽發面額二萬四千元之支票、七月二十一日簽發面
額二萬四千一百六十元之支票予告訴人收執，此有國泰人壽之人
壽保險單、人身保險要保書、保單借款借據、中興商業銀行北屯
分行九十三年九月九日（九十二）興北屯字第一二四號函檢送廖
淑鈴之支票存款帳戶資料及國泰人壽九十二年二月六日國壽字第
九二０二００一五號函檢附相關資料等存卷可佐，顯見被告上開
辯解非無可採。且被告於警詢中，業已明確表示其要求告訴人簽
下面額合計五十六萬三千四百八十二元之本票，係合計(甲)告訴人
未經廖淑鈴同意授權偽簽新契約保單，致國泰人壽契約部向廖淑
鈴之匯通商業銀行信用卡部扣繳保費合計十六萬九千一百三十四
元；(乙)告訴人向廖淑鈴騙稱要將廖淑鈴、廖淑鈴之子林昇輝之二
十張保單更改繳款方式，卻向國泰人壽冒貸三十一萬七千七百五
十一元；(丙)告訴人將其所簽發以廖淑鈴為發票人，用以繳納保費
之三張支票共計七萬六千五百九十七元挪用等資料而來，此分別
有匯通商業銀行信用卡消費往來明細表、廖淑鈴有爭執之保單借
款借據、前開證人賴秀爽、張成權證稱告訴人確有挪用保戶支票
等語可查，雖被告所簽發予告訴人收執之支票面額與保單質借之
款項未盡相符，但佐以告訴人蔡淑玲陳稱：簽立協議書之前，被
告未曾與告訴人就其主張之五十六萬餘元債權債務關係討論過，
是當天討論過才簽協議書等情，被告又自承其當日僅提出廖淑鈴
之存摺、貸款申請書及信用卡卡帳資料給告訴人看，足見被告在
資料未臻明確之情形下，始要求告訴人與其對帳，並在對帳之後
要求告訴人簽下協議書，甚且在協議書上表明如國泰人壽有退款
，尚可扣除本票金額，如對帳目有所疑問，可再行商榷，並參酌
被告在告訴人簽完本票及協議書後，即找計程車讓告訴人離去等
情，益徵案發當日被告找告訴人之目的，確係在與告訴人核對債
務資料，其所為並未妨害自由等辯解，堪以採信。認本件尚乏積
極證據證明被告於案發當晚，在天元靈修院有何不讓告訴人蔡淑
玲離去之動作，其在當場僅係要求告訴人與其處理債務，客觀上
尚難認此舉已達於剝奪告訴人行動自由之程度，而主觀上被告亦
無妨害告訴人自由之意思，且因被告與告訴人確有債務糾紛存在
，被告要求告訴人勿離去與其商討債務事宜，亦無使告訴人行無
義務之事的情形，被告辯稱其僅為催討債務，並無妨害告訴人自
由之故意等語，應堪採信。本件並無積極證據足資證明被告確有
公訴人所指之犯行，因而撤銷第一審論罪科刑不當之判決，改判
諭知被告無罪。原判決所為論述，核與卷證資料相符，從形式上
觀察，並無違背法令之情形。按證據之取捨及證據證明力之判斷
，俱屬事實審法院之職權，茍無違背證據法則，自不能指為違法
。本件原審綜合調查證據之結果，認本件並無積極證據足資證明
被告確有公訴人所指之犯行，因而撤銷第一審論罪科刑不當之判
決，改判諭知被告無罪。如上已在判決內詳述其證據之取捨及證
據證明力之判斷之理由，核與證據法則並無違背，為其職權之適
法行使，自不能指為違法。上訴意旨所指各節，或為單純事實之
爭執，或於原判決之主旨不生影響之事項任意指摘，並無上訴意
旨所指違背法令之情形；或原審已加審酌、論斷，屬原審得本於
職權裁量之事項，已於判決內詳述其認事採證及證據取捨、判斷
之理由，為其職權之適法行使，並無違背證據法則之情形；核與
法律規定得為第三審上訴理由之違法情形，均不相適合。應認其
上訴違背法律上之程式，予以駁回。
據上論結，應依刑事訴訟法第三百九十五條前段，判決如主文。
中    華    民    國  九十七  年    七    月    十    日
                      最高法院刑事第二庭
                          審判長法官  莊  登  照
                                法官  黃  一  鑫
                                法官  徐  昌  錦
                                法官  許  錦  印
                                法官  蔡  國  在
      本件正本證明與原本無異
                                      書  記  官
中    華    民    國  九十七  年    七    月   十八   日
                                                Ａ


司法院資訊處製作；財團法人民間司法改革基金會備份。
